【裁判字號】    96,交易,777
【裁判日期】    970321
【裁判案由】    過失傷害
【裁判全文】
臺灣臺北地方法院刑事判決             96年度交易字第777號
公  訴  人  臺灣臺北地方法院檢察署檢察官
被      告  甲○○
            丙○○
上列被告等因過失傷害案件，經檢察官提起公訴（96年度調偵字
第819 號），本院判決如下：
    主  文
甲○○服用酒類，不能安全駕駛動力交通工具而駕駛，處有期徒
刑參月，如易科罰金，以新臺幣壹仟元折算壹日；減為有期徒刑
壹月又拾伍日，如易科罰金，以新臺幣壹仟元折算壹日。又因過
失傷害人，處有期徒刑肆月，如易科罰金，以新臺幣壹仟元折算
壹日；減為有期徒刑貳月，如易科罰金，以新臺幣壹仟元折算壹
日。應執行有期徒刑參月，如易科罰金，以新臺幣壹仟元折算壹
日。
丙○○無罪。
    事  實
一、甲○○於民國96年1 月21日中午12時許，在臺北市○○區○○街同事家中食用含有酒精成分之薑母鴨後，明知其酒後已
    達不能安全駕駛動力交通工具之程度，仍駕駛車號1777－ED
    號自用小客車，於同日下午5 時40分許，沿臺北市萬華區光
    復橋北往南方向行駛，行至光復橋第17號電線桿前時，本應
    注意車前狀況，並隨時採取必要之安全措施，且在劃設有分
    向限制線及回復式導桿之路段，不得駛入對向車道，而當時
    天候雖為雨天、路面濕潤，但天色為傍晚有暮光、道路為無
    缺陷、無障礙物之柏油彎道、視線尚屬清楚，依其之智識、
    能力，並無不能注意之情事，竟疏未注意，復因酒後生理協
    調失衡，無法適切操控車輛及正確辨識週遭情況，於駕車上
    光復橋右彎道時，為閃避右側機車，不慎失控跨越分向限制
    線，逆向駛入對向車道，適與行經該處來不及反應，由丙○○所駕駛之車號FX－368 號營業大客車發生對撞後，再彈回
    撞擊光復橋邊護欄而肇事，致該營業大客車上乘客乙○○因
    此受有下唇撕裂傷、下顎兩側中門齒與側門齒半脫位、下顎
    前牙區齒槽股骨折之傷害。嗣甲○○並因此受傷被困在車內
    ，其於員警據報到場處理時，當場承認為肇事者，而於犯罪
    未被發覺前自首，嗣並接受裁判，並經員警測得其呼氣酒精
    濃度達每公升0.42毫克，而查悉上情。
二、案經乙○○訴由臺北縣政府警察局萬華分局報請臺灣臺北地
    方法院檢察署檢察官偵查起訴。
    理  由
壹、有罪即被告甲○○部分：
一、按被告以外之人於審判外之言詞或書面陳述，除法律有規定
    者外，不得作為證據，刑事訴訟法第159 條第1 項定有明文
    。又被告以外之人於審判外之陳述，雖不符刑事訴訟法第15
    9 條之1 至第159 條之4 之規定，而經當事人於審判程序同
    意作為證據，法院審酌該言詞陳述或書面陳述作成時之情況
    ，認為適當者，亦得為證據；當事人、代理人或辯護人於法
    院調查證據時，知有同法第159 條第1 項不得為證據之情形
    ，而未於言詞辯論終結前聲明異議者，視為有前項之同意，
    刑事訴訟法第159 條之5 亦有明文。本判決下列所引各項供
    述證據，被告均未爭執其證據能力，且於言詞辯論終結前亦
    未聲明異議，本院審酌各該證據作成時之情況，並無不當之
    情形，認以之作為證據應屬適當，爰依刑事訴訟法第159 條
    之5 第2 項規定，自得作為證據，合先敘明。
二、上揭犯罪事實，業據被告甲○○於偵訊及本院審理中坦承不
    諱，核與告訴人乙○○指訴之車禍情形大致相符，並有臺灣
    大學醫學院附設醫院診斷證明書2 紙、酒精濃度測定單（受
    測人：甲○○，酒精濃度0.42MG/L）、刑法第185 條之3 案
    件測試觀察紀錄表、臺北市政府警察局舉發違反道路交通管
    理事件通知單、道路交通事故現場圖、交通事故補充資料表
    、交通事故談話紀錄表、現場照片36幀、臺北市政府警察局
    交通警察大隊道路交通事故初步分析研判表、道路交通事故
    調查報告表（一）（二）、臺北市行車事故鑑定委員會97年
    2 月5 日北鑑審字第09730021000 號函附鑑定意見書附卷可
    稽，足徵被告任意性之自白與事實相符。
三、按刑法第185 條之3 所謂「不能安全駕駛」，係抽象危險犯
    ，不以發生具體危險為必要，對於酒精濃度呼氣已達每公升
    0.55毫克或血液濃度達百分之0.11以上，肇事率為一般正常
    人之10倍，認為已達「不能安全駕駛」之標準，此業經法務
    部於88年5 月18日以88法檢字第001669號函告週知，應為絕
    對不能安全駕駛動力交通工具，惟未達前開標準，仍得依其
    他證據資料加以判斷。而就醫學文獻所知，酒精對人體造成
    之影響，於呼氣酒精濃度達每公升0.25毫克即會輕度中毒，
    造成輕度協調功能降低；呼氣酒精濃度達每公升0.50毫克時
    屬輕到中度中毒症狀，出現反應較慢、感覺減低、影響駕駛
    之狀況；當呼氣酒精濃度達每公升0.75毫克時，將造成思考
    與個性行為改變等症狀；當呼氣酒精濃度達到每公升1.00毫
    克時，將造成中度中毒，而有步態不穩、噁心嘔吐、精神混
    惑不清晰等症狀；達到每公升1.50毫克時，則為中到重度中
    毒，將有說話不清楚、感覺喪失、視力模糊等症狀；達到每
    公升2.00毫克時，則為重度中毒，出現體溫與血糖均降低，
    肌肉控制差，甚至會導致癲癇發作等情況，此復經行政院國
    軍退除役官兵輔導委員會臺北榮民總醫院88年8 月5 日（88
    ）北總內字第26868 號函闡釋綦詳。本件被告經測得之呼氣
    酒精濃度值達每公升0.42毫克，雖未達前揭標準，然依前揭
    刑法第185 條之3 案件測試觀察紀錄表所載，其對員警指揮
    及交通號誌反應遲緩，復有駕車駛入對向車道進而肇事之行
    為，顯因酒後控制能力欠佳，已無法正常駕駛，足認被告已
    達不能安全駕駛動力交通工具之程度無疑。
四、又按汽車行駛時，駕駛人應注意車前狀況，並隨時採取必要
    之安全措施；汽車在未劃設慢車道之雙向二車道行駛時，應
    依下列規定：二在劃有分向限制線之路段，不得駛入來車之
    車道內；汽車駕駛人有下列情形之一者，不得駕車：二飲用
    酒類或其他類似物後其吐氣所含酒精濃度超過每公升0.25毫
    克，道路交通安全規則第94條第3 項、第97條第1 項第2 款
    、第114 條第2 款分別定有明文。查被告乃考領有適當駕駛
    執照之人，其明知駕駛車輛應遵守上開道路交通安全規則之
    規定，且事發當時天候雖為雨天、路面濕潤，但天色為傍晚
    有暮光、道路狀況則為無缺陷、無障礙物之柏油路面，視線
    良好清楚等情，業據被告及同案被告丙○○供承在卷，復有
    前述道路交通事故調查報告表（一）（二）及現場照片附卷
    可稽，依被告之智識、能力，並無不能注意之情事，卻於食
    用含有酒精之薑母鴨致呼氣酒精濃度值已達每公升0.42毫克
    之程度後，猶駕駛自用小客車行經肇事路段，又因酒後生理
    協調失衡，無法適切操控車輛及正確辨識週遭情況，為閃避
    右側機車，疏於注意，竟不慎失控跨越分向限制線，而與丙○○所駕駛之營業大客車發生對撞，致該營業大客車上乘客
    即告訴人受有下唇撕裂傷、下顎兩側中門齒與側門齒半脫位
    、下顎前牙區齒槽股骨折等傷害，顯有應注意能注意而不注
    意之過失。此外，本案經本院送請臺北市車輛行車事故鑑定
    委員會鑑定結果，亦認為被告酒精濃度超過規定標準駕車及
    駕駛失控駛入來車車道為肇事原因，有上開鑑定意見書在卷
    可參，且告訴人所受傷害確因被告之過失行為所致，則被告
    之過失行為與告訴人之傷害結果間，具有相當之因果關係，
    自屬無疑。從而，本案事證明確，被告酒醉駕車及過失傷害
    之犯行均堪認定，應予依法論科。
五、按被告行為後，刑法第185 條之3 於97年1 月2 日修正公布
    ，同年月4 日施行，修正前刑法第185 條之3 規定：「服用
    毒品、麻醉藥品、酒類或其他相類之物，不能安全駕駛動力
    交通工具而駕駛者，處一年以下有期徒刑、拘役或三萬元以
    下罰金。」，就其罰金刑部分，依刑法施行法第1 條之1 第
    1 項、第2 項後段之規定，罰金之貨幣單位為新臺幣，並就
    其所定數額提高為3 倍，即罰金為新臺幣9 萬元以下，而被
    告行為後刑法第185 條之3 則修正為：「服用毒品、麻醉藥
    品、酒類或其他相類之物，不能安全駕駛動力交通工具而駕
    駛者，處一年以下有期徒刑、拘役或科或併科十五萬元以下
    罰金。」，罰金刑由「新臺幣9 萬元以下罰金」，提高為「
    新臺幣15萬元以下罰金」，新舊法比較結果，以舊法對被告
    較為有利，依刑法第2 條第1 項前段之規定，應依修正前刑
    法第185條之3規定論處。
六、核被告甲○○所為，係犯修正前刑法185 條之3 之公共危險
    罪，及刑法第284 條第1 項前段之過失傷害罪。被告所犯上
    開二罪，犯意各別，行為互殊，應予分論併罰。又被告酒醉
    駕車肇事致告訴人受傷，依法應負刑事責任，自應依道路交
    通管理處罰條例第86條第1 項規定，就所犯過失傷害罪部分
    ，加重其刑。另被告肇事後，報案資料未報明肇事人姓名，
    於警方人員前往現場處理時，被告在場並當場承認為肇事者
    ，此經被告陳明在卷，並有臺北市○○○○○道路交通事故
    肇事人自首情形紀錄表在卷足憑，是被告已符合刑法第62條
    前段所定自首之要件，其所犯過失傷害部分，爰依法減輕其
    刑，並與前揭加重部分，依刑法第71條第1 項規定，先加後
    減之。爰審酌酒醉駕車之危害及酒後不應駕車之觀念，已透
    過學校教育、政令宣導及各類媒體廣為介紹傳達各界週知多
    年，被告就此應有相當之認識，詎其明知飲酒後已不能安全
    駕駛，猶駕車上路，顯心存僥倖，並缺乏尊重其他用路人生
    命、財產安全之觀念，更因此疏於注意，致駕車失控駛入對
    向車道，而與公車對撞，傷及公車上之乘客，所為實不足取
    ，迄今因和解金額無法與告訴人達成共識，致未賠償告訴人
    ，暨念及被告犯後坦承犯行，態度尚可，兼衡其素行、智識
    程度、生活狀況、所生危害等一切情狀，分別量處如主文所
    示之刑，並均諭知易科罰金之折算標準。又本件被告之犯罪
    時間為96年1 月21日，係在96年4 月24日之前，且所犯均合
    於中華民國九十六年罪犯減刑條例之規定，上開所宣告之刑
    應依該條例之規定各減其宣告刑二分之一，並均諭知易科罰
    金之折算標準，及定其應執行刑。
貳、無罪即被告丙○○部分：
一、公訴意旨略以：被告丙○○為營業大客車司機，為從事駕駛
    業務之人，於96年1 月21日下午5 時40分許，駕駛車號FX－
    368 號營業大客車，沿臺北市萬華區光復橋南往北行駛，行
    經光復橋上第17號燈桿前時，竟疏未注意車道前方動態，而
    與當時跨越分向限制線行駛，由甲○○所駕駛之車號1777－
    ED號自用小客車發生對撞，致車上告訴人乙○○受有下唇撕
    裂傷、下顎兩側中門齒與側門齒半脫位、下顎前牙區齒槽股
    骨折等傷害。因認被告丙○○涉犯刑法第284 條第2 項前段
    之業務過失傷害犯行云云。
二、按犯罪事實應依證據認定之，無證據不得認定犯罪事實；又
    不能證明被告犯罪者，應諭知無罪之判決，刑事訴訟法第15
    4 條第2 項、第301 條第1 項分別定有明文。再按認定犯罪
    事實所憑之證據，雖不以直接證據為限，間接證據亦包括在
    內，但無論直接或間接證據，其為訴訟上之證明，須達於通
    常一般人均不致有所懷疑，而得確信其為真實之程度，始得
    據為有罪之認定，倘其證明尚未達到此一程度，而有合理性
    懷疑之存在時，即無從為有罪之認定，此分別有最高法院40
    年台上字第86號、76年台上字第4986號判例可資參照。
三、公訴意旨認被告丙○○涉有業務過失傷害罪嫌，無非以告訴
    人乙○○之指訴、臺灣大學醫學院附設醫院診斷證明書2 紙
    、道路交通事故現場圖、交通事故補充資料表、交通事故談
    話紀錄表、現場照片、道路交通事故調查報告表等件為其論
    據。訊據被告丙○○固坦承於前揭時地駕駛營業大客車與當
    時逆向行駛而來之甲○○發生對撞，車內乘客即告訴人並因
    此受傷等情，惟堅決否認有何業務過失傷害犯行，辯稱：當
    時我下光復橋往台北方向走，當我發現甲○○所駕駛的車輛
    跨越雙黃線在我車子前面時，我有緊急煞車，並沒有錯，且
    當時下坡的車速低於40公里，甲○○的車子從前方向我衝過
    來時，我第一個反應就是握住方向盤，緊急煞車，無法往旁
    邊閃，因為瞬間速度太快，踩煞車定住時，就撞上來了，並
    沒有過失等語。
四、經查：
（一）本件係被告丙○○與甲○○發生對撞之行為，造成車內乘
      客即告訴人受有下唇撕裂傷、下顎兩側中門齒與側門齒半
      脫位、下顎前牙區齒槽股骨折等傷害之事實，雖據被告供
      承在卷，復有告訴人之指訴及臺灣大學醫學院附設醫院診
      斷證明書在卷可參，已如前述。然按刑法第284 條過失傷
      害罪之成立，除須致人受傷之結果外，尚需行為人違反注
      意義務始足當之。若查無行為人違反注意義務情事，縱客
      觀上被害人已發生受傷結果，亦與該罪構成要件有間，尚
      難逕以該罪相繩。又按為提昇交通工具效能以促進交通快
      捷迅速，並兼顧維護交通秩序以保障公眾行的安全，凡參
      與交通之車輛駕駛人、行人及其他使用道路者，均負有預
      防危險發生之注意義務，故任何駕駛人、行人或其他使用
      人，均可信賴其餘參與交通或使用道路者，亦能遵守交通
      規則，並互相採取謹慎注意之安全行為。本此信賴原則，
      任一參與交通或使用道路之人並無必須預見其他參與交通
      或使用道路者之違規或不安全行為，以防止事故發生之注
      意義務；如信賴他人因遵守交通規則將為一定行為，而採
      取相對應之適當措置時，即可認已盡其注意義務。然於有
      充分餘裕得以迴避事故之發生者，既尚能在於己無損之情
      況下，採取適當舉措以避免損害他人之生命、身體及其他
      財產利益，基於社會相當性之考量，始有防免事故發生之
      注意義務（最高法院96年度台上字第6159號判決可資參照
      ）。
（二）查本件交通事故肇事原因係源自同案被告甲○○前揭違反
      道路交通安全規則之行為，業如前述，且肇事路段位於臺
      北市○○○○○路段除劃設有分向限制線外，復設有回復
      式導桿以區隔兩行向之車流，此有道路交通事故現場圖、
      道路交通事故調查報告表及現場照片在卷可參。而據證人
      即同案被告甲○○於本院具結後證述：當時伊車輛上坡右
      轉時，有輛機車靠過來，伊車子往左靠，從伊車子之左前
      輪擦撞到行車分向線上的欄桿，整輛車滑至對向車道，到
      撞到公車之左前方，那是一下子的時間，滑過去後馬上撞
      到公車，中間沒有再滑行一段時間，伊滑過去時，就撞到
      公車，看到公車時，就看到他的駕駛座，僅有一台車的距
      離，撞到公車時，整個車子都在對向車道裡面，公車司機
      若看到伊的車也沒有辦法反應，因為當時伊車輛是滑行過
      去，且伊的車子屬於大輪胎，我想公車即使想要閃避，也
      無法閃避等語（見本院卷第30至31頁）。又參酌被告當時
      已駕車營業大客車行至臨下橋之左彎道前（見96年度偵字
      第6170號偵查卷第33、43頁），則依證人甲○○所述，其
      駕駛車輛驟然跨越行車分向線闖入對向車道，瞬即撞擊被
      告之營業大客車車頭，並無足夠之反應時間，兼以被告當
      時車行至光復橋左彎道之下坡路段，視野無法及於上坡車
      輛之情況下，被告顯然無法預見將有車輛違規跨越分向限
      制線及回復式導桿自對向車道衝入，並有充份之餘裕時間
      可採取適當之措施，以迴避事故之發生，是被告察覺證人
      甲○○駕駛之車輛闖入車道後立即煞車之行為，已屬避免
      損害發生之適當舉措。況且參以案發當時被告之行車速度
      均保持在每小時40公里以下，此有自該營業大客車取下之
      行車紀錄器可參（見96年度調偵字第819 號偵查卷第20頁
      ），而案發後經警對被告施以呼氣酒精濃度測試結果，亦
      無酒後駕車之情形，此有卷附之酒精濃度測定單可佐（見
      96年度偵字第6170號偵查卷第14頁）。此外，復查無被告
      有其他違反道路交通安全規則情事，則被告駕駛營業大客
      車執行業務中以遵守道路交通安全規則之方式沿車道行駛
      ，應得信賴參與交通行為之對方，亦將同時為必要之注意
      ，相互為遵守交通秩序之適當行為，而無考慮甲○○違規
      駕駛車輛突自對向車道駛入之義務，且復如前述，從客觀
      上兩車相撞之車行方向與距離、臨場應變環境以觀，被告
      對於肇事結果之發生，實亦難以有充分餘裕及時防止，堪
      認被告緊急煞車之行為，已屬避免事故發生之適當舉措，
      自難認被告有何過失可言。
（三）又本件車禍之肇事責任，經本院送請臺北市車輛行車事故
      鑑定委員會鑑定結果，亦認定被告丙○○駕駛營業大客車
      並無肇事因素，此有前述之鑑定意見書附卷可稽，益證被
      告就本件車禍之發生並無過失甚明。至於公訴人所提證據
      清單所列臺灣大學醫學院附設醫院診斷證明書2 紙、道路
      交通事故現場圖、交通事故補充資料表、交通事故談話紀
      錄表、現場照片36幀、道路交通事故調查報告表等，僅得
      證明告訴人有於前揭時地，因被告丙○○與甲○○駕駛車
      輛發生碰撞而致受傷之情事，惟無法證明被告丙○○有如
      何應注意、能注意而不注意之過失責任，自難徒以上開證
      據即遽以認定被告有何過失傷害之犯行。
（四）綜上所述，本件告訴人所受傷害係因同案被告甲○○酒後
      駕車及不慎跨越分向限制線，逆向駛入對向車道與適行經
      該處，由被告丙○○所駕駛之營業大客車發生對撞所致。
      被告當時既係遵循相關交通法令之規定正常行駛於車道上
      ，且依案發當時之客觀環境，被告發現甲○○駕車闖越對
      向車道時，已不及採取其他迴避措施，被告緊急煞車之行
      為已屬避免事故發生之適當措施，是被告並無何違反注意
      義務之過失可言，核與刑法第284 條第2 項前段之構成要
      件不符，自難以該罪相繩。此外，復查無其他積極證據足
      資認定被告丙○○有何業務上過失傷害犯行，自應就被告
      丙○○之部分，諭知無罪判決。
據上論斷，應依刑事訴訟法第284 條之1 、第299 條第1 項前段
、第301 條第1 項，刑法第2 條第1 項前段、第284 條第1 項前
段、第62條前段、第51條第5 款、第41條第1 項前段、修正前刑
法第185 條之3 ，道路交通管理處罰條例第86條第1 項，中華民
國九十六年罪犯減刑條例第2 條第1 項第3 款、第7 條、第9 條
，刑法施行法第1 條之1 ，判決如主文。
本案經檢察官王育珍到庭執行職務。
中    華    民    國    97    年    3    月    21    日
                        交通法庭  法  官  吳俊龍
以上正本證明與原本無異。
如不服本判決，應於判決送達後10日內向本院提出上訴狀。告訴
人或被害人如對於本判決不服者，應具備理由請求檢察官上訴，
其上訴期間之計算係以檢察官收受判決正本之日期為準。
                                  書記官  高菁菁
中    華    民    國    97    年    3     月    21    日
附錄本案論罪科刑法條：
修正前刑法第185條之3
服用毒品、麻醉藥品、酒類或其他相類之物，不能安全駕駛動力
交通工具而駕駛者，處一年以下有期徒刑、拘役或三萬元以下罰
金。
中華民國刑法第284條
因過失傷害人者，處 6 月以下有期徒刑、拘役或 5 百元以下罰
金，致重傷者，處1 年以下有期徒刑、拘役或5 百元以下罰金。
從事業務之人，因業務上之過失傷害人者，處1 年以下有期徒刑
、拘役或1 千元以下罰金，致重傷者，處3 年以下有期徒刑、拘
役或2 千元以下罰金。


司法院資訊處製作；財團法人民間司法改革基金會備份。
